臺灣高等法院刑事裁定
111年度聲再字第219號
聲  請  人
即受處分人  林愷凱




上列聲請人即受處分人因違反毒品危害防制條例案件，對於本院
111年度毒抗字第307號，中華民國111年4月8日確定裁定（原審
案號：臺灣臺北地方法院111年度毒聲字第129號），聲請重新審
理，本院裁定如下：
    主  文
重新審理之聲請駁回。 
    理  由
一、按聲請再審之客體，以確定判決為限；而確定之裁定，除得
    依刑事訴訟法相關程式救濟外，均不得作為再審之對象。又
    毒品危害防制條例（下稱毒品條例）第20條之1「聲請重新
    審理」之規定，乃係針對觀察、勒戒或強制戒治之裁定確定
    後，如發生有刑事訴訟法第420條所定再審事由時，因乏再
    審救濟之道所特別增設之例外規定。故對於觀察、勒戒或強
    制戒治之確定裁定，雖不得依刑事訴訟法聲請再審，然可依
    毒品條例上開規定聲請重新審理。因此，聲請人如提出書狀
    對觀察、勒戒或強制戒治之確定裁定聲請「再審」，揆其真
    意，容係對該確定裁定聲請重新審理之意，法院自不應拘泥
    於其所用文字，即應依聲請重新審理之法定程序處理，始為
    適法。查本件聲請人即受處分人林愷凱（下稱聲請人）雖提
    出「刑事再審聲請狀」，載明依刑事訴訟法第420條第1項之
    規定，對於本院111年度毒抗字第307號確定裁定（下稱原確
    定裁定）聲請再審，然核其真意，容係對上開確定裁定聲請
    重新審理之意，依首揭說明，其形式上固誤以再審名義為之
    ，仍不妨礙其聲請重新審理之效力，自應適用毒品條例第20
    條之1聲請重新審理之規定，合先敘明。
二、聲請意旨略以：㈠聲請人罹患嚴重精神上之重大疾病，確有
    不適於觀察、勒戒之原因與事實，且其於臺灣臺中地方檢察
    署偵訊時已陳明願受戒癮治療之意願，惟於移轉於臺灣臺北
    地方檢察署（下稱臺北地檢署）偵訊時，因其長期在臺北居
    住、工作，並非時時居住於開庭通知寄達地址即臺中市○○區
    ○○路0段0000號8樓之3，且因收受未及、恐受未明詐欺電話
    等失誤，致其於庭期後始收到開庭通知，而未能按時到庭。
    又臺北地檢署之開庭通知上記載「如願自費接受戒癮治療，
    請攜帶身分證、健保卡正反面影本各1份及最近之2吋照片2
    張到庭」，足徵聲請人並無不宜為附命完成戒癮治療之緩起
    訴處分之事由。然檢察官未予聲請人再次陳述之機會，未詳
    細調查其之生活狀況、家庭背景得否實施戒癮治療，亦未告
    知聲請人「有何不適合為戒癮治療的原因」，或「因情勢變
    更已不適合為戒癮治療之緩起訴處分」，更未敘明其裁量選
    擇聲請觀察、勒戒之具體理由，即逕向臺灣臺北地方法院（
    下稱原審法院）聲請裁定將聲請人送觀察、勒戒，是檢察官
    顯有消極不行使裁量權（即裁量怠惰）之裁量瑕疵。㈡原審
    法院未通知聲請人到庭陳述，未予審究聲請人實有不適合實
    施觀察、勒戒之情形，亦未覺察檢察官聲請觀察勒戒有漏未
    斟酌之處，即逕依檢察官聲請作成命聲請人入勒戒處所觀察
    、勒戒之裁定，已侵害聲請人之權益，更與憲法所要求之正
    當法律程序有悖，原審法院之裁定顯然於法未適。倘本院原
    確定裁定認此係屬檢察官之職權，自應駁回檢察官之聲請，
    令檢察官再啟調查程序，以彌補原偵查程序之不備。是原確
    定裁定認事用法顯有違誤，爰聲請重新審理云云。
三、按觀察、勒戒及強制戒治之裁定確定後，有下列情形之一，
    認為應不施以觀察、勒戒或強制戒治者，受觀察、勒戒或強
    制戒治處分之人，或其法定代理人、配偶，或檢察官得以書
    狀敘述理由，聲請原裁定確定法院重新審理：一、適用法規
    顯有錯誤，並足以影響裁定之結果者。二、原裁定所憑之證
    物已證明為偽造或變造者。三、原裁定所憑之證言、鑑定或
    通譯已證明其為虛偽者。四、參與原裁定之法官，或參與聲
    請之檢察官，因該案件犯職務上之罪，已經證明者。五、因
    發現確實之新證據足認受觀察、勒戒或強制戒治處分之人，
    應不施以觀察、勒戒或強制戒治者。六、受觀察、勒戒或強
    制戒治處分之人，已證明其係被誣告者；又法院認為無重新
    審理之理由，或程序不合法者，應以裁定駁回之，毒品條例
    第20條之1第1項、第4項前段分別定有明文。
四、經查：
  ㈠原確定裁定認定聲請人有施用第二級毒品甲基安非他命之事
    實，且認聲請人前未曾受觀察、勒戒或強制戒治之處遇，原
    審法院依檢察官之聲請，以111年度毒聲字第129號裁定令聲
    請人入勒戒處所施以觀察、勒戒，洵屬有據，乃係審酌聲請
    人之警詢、偵訊陳述、國泰醫療財團法人國泰綜合醫院檢驗
    報告、交通部民用航空局航空醫務中心毒品鑑定書、本院被
    告前案紀錄表等證據資料，並詳予說明聲請人抗告所執各項
    辯解如何不足為有利於聲請人之認定，經逐一剖析後，始因
    而駁回抗告，此俱有卷內資料及原確定裁定在卷足資覆按，
    並經本院依職權調取原確定裁定（本院111年度毒抗字第307
    號）全案卷證核閱無訛。核其論析具體明確，認事用法並無
    不合，亦無違經驗法則、論理法則或有其他違誤之處。
  ㈡聲請人雖執前揭二㈠所示情詞聲請重新審理。惟原確定裁定對
    此業已說明：臺北地檢署檢察官傳喚聲請人時，已於傳票上
    註記「若有意願接受戒癮治療，請攜個人證件影本及大頭照
    到庭」，此有其辦案進行單在卷可稽，並有聲請人所提之刑
    事傳票影本（即抗證4號）附卷為佐，可知臺北地檢署已將
    開庭傳票送達聲請人，而聲請人無正當理由未遵期到庭，復
    經該署書記官於庭後以聲請人留在先前筆錄上之行動電話門
    號聯繫聲請人，連打3通，聲請人均未應答，有公務電話紀
    錄附卷可考。足見檢察官已有傳喚聲請人到庭及詢問其是否
    配合接受戒癮治療，併請其提供相關個人資料之機會。然聲
    請人未遵期到庭，致錯失陳述意見之機會，此與檢察官從未
    給予聲請人陳述機會之情形，迥不相同。是檢察官經審酌卷
    內資料後，認不適宜對聲請人為附命完成戒癮治療之緩起訴
    處分，蓋戒癮治療完成與否，繫於聲請人之積極配合，因此
    乃向原審法院聲請裁定令聲請人入勒戒處所觀察、勒戒，自
    難認檢察官此裁量權之行使有何違背法令、事實認定錯誤或
    有其他重大明顯之裁量瑕疵。至聲請人指摘檢察官未詳細調
    查其生活狀況、家庭背景乙節，審諸「毒品戒癮治療實施辦
    法及完成治療認定標準」第2條第2項所列各款事由，行為人
    之生活狀況、家庭背景等情狀，與其是否應受觀察、勒戒並
    無關連性；另其以罹患嚴重精神上之重大疾病（重鬱症、雙
    極疾患，目前為輕躁發作、重鬱症，單一發作；即抗證1、2
    號），而稱有不適宜執行觀察、勒戒之事由。然依觀察勒戒
    處分執行條例第6條第2項規定「受觀察、勒戒人入所時，應
    行健康檢查。有下列情形之一者，應拒絕入所：一、衰老、
    身心障礙，不能自理生活。二、心神喪失或現罹疾病，因勒
    戒而有身心障礙或死亡之虞。三、懷胎五月以上或分娩未滿
    二月。」故聲請人是否適合執行觀察、勒戒，屬本裁定確定
    後之能否執行之事項，與聲請人本案犯行，應送勒戒處所觀
    察、勒戒之要件，尚屬無涉等旨。核其所為之論斷，俱有卷
    內相關資料可按，尚無違背經驗及論理法則之情形，自不得
    任指違法，聲請人徒執陳詞再事爭執，已非可取。再者，檢
    察官適用刑事訴訟法第253條之1第1項及第253條之2對被告
    為緩起訴處分時，另應「參酌刑法第57條所列事項及公共利
    益之維護」，並「認以緩起訴為適當」者，始得為之，似可
    認檢察官應以向法院聲請觀察、勒戒為原則，於例外符合上
    揭緩起訴處分之要件時，始得另為附命完成戒癮治療之緩起
    訴處分。而檢察官是否適用上開規定對被告為緩起訴處分，
    自得本於上開規定及立法目的，妥為斟酌、裁量，始予決定
    。其裁量之結果，如認適於對被告為緩起訴處分者，固須於
    緩起訴處分中說明其判斷之依據，惟其如認為應向法院聲請
    觀察、勒戒者，此時因係適用原則而非例外，自無須贅餘交
    代不適於為緩起訴處分之理由。查檢察官經裁量結果，既認
    本案應向法院聲請觀察、勒戒為宜，揆諸首揭說明，自無須
    於聲請書說明本案不適於為附命完成戒癮治療之緩起訴處分
    之理由；又參酌上情，暨酌以聲請人前有持有第二級毒品之
    前案紀錄，有本院被告前案紀錄表在卷可按，且其除於110
    年8月27日為本案施用毒品外，其於警詢時亦自承前於同年5
    月11日另有施用毒品之情形，顯見聲請人欠缺自制能力，在
    外仍一再接觸毒品，則聲請人是否宜為機構外之附命完成戒
    癮治療等之緩起訴處分，自甚非無疑，故檢察官聲請對聲請
    人為機構內之觀察、勒戒處遇，難認有濫用裁量權或裁量怠
    惰之情形，其聲請即屬有據。是聲請人以前詞聲請重新審理
    ，益無足取。抑且，聲請人所執前揭各詞，並未具體表明有
    何毒品條例第20條之1第1項各款所定得為重新審理之具體事
    由，亦未附具足以證明重新審理事由存在之新證據以供審酌
    ，而其所提之中國醫藥大學附設醫院診斷證明書及就醫紀錄
    ，於本院111年度毒抗字第307號審理時即已提出，並經原確
    定裁定斟酌取捨，並詳細說明如前，自不符毒品條例第20條
    之1第1項第5款所稱之「新證據」。是以，聲請人無非僅係
    任憑己意，再執陳詞漫事爭執，其聲請重新審理自無足取。
    　　
  ㈢聲請人又執前揭二㈡所示情詞聲請重新審理。惟原確定裁定對
    此亦已說明：毒品條例並未明定法院須開庭令被告陳述意見
    ，此與刑事訴訟法規定羈押、第一審法院行審判程序須先訊
    問被告，在訴訟程序上有所區別，此乃立法者考慮所涉事項
    與公共利益等相關權益事項有別，所為法制上之不同處理。
    是原審法院裁定前未傳喚聲請人到庭陳述意見，難謂有違反
    程序或侵害聲請人聽審權之情形等旨，經核亦無違誤。況依
    上述說明，已足認聲請人施用第二級毒品之事證明確，並無
    再另行調查事證之必要，且檢察官聲請觀察、勒戒，並無裁
    量權濫用或裁量怠惰之情事，非可由法院斟酌以其他處遇方
    式替代或免予執行觀察、勒戒之餘地。因此，原審法院未通
    知聲請人到庭陳述意見，逕依卷內資料書面審理後，裁定聲
    請人應送觀察、勒戒，洵無不合。是以，此節聲請意旨同係
    再執陳詞爭執，不符毒品條例第20條之1第1項各款所定得為
    重新審理之具體事由，亦無足取。
五、綜上所述，原審法院依檢察官聲請，裁定聲請人應送勒戒處
    所觀察、勒戒，並經本院原確定裁定駁回抗告確定，與卷存
    事證俱無不合。聲請人聲請重新審理，僅憑陳詞再為爭執，
    不符毒品條例第20條之1第1項各款事由，故其聲請重新審理
    為無理由，應予駁回。　　　　
據上論斷，應依毒品危害防制條例第20條之1第4項前段，裁定如
主文。
中　　華　　民　　國　　111 　年　　6 　　月　　24　　日
　　　　　　　　　刑事第九庭  審判長法　官  潘翠雪
　　　　　　　　　　　　　　　　　  法　官  陳俞婷
　　　　　　　　　　　　　　　　　  法　官  陳信旗
以上正本證明與原本無異。
不得抗告。
                                    書記官  董佳貞
中　　華　　民　　國　　111 　年　　6 　　月　　24　　日